臺灣基隆地方法院刑事判決　　　　　　　　　　　　　　九十年度訴字第二五四號
　　公　訴　人　臺灣基隆地方法院檢察署檢察官
　　被　　　告　壬○○
右列被告因違反稅捐稽徵法等案件，經檢察官提起公訴（九十年度偵字第五六三號、
九十年度偵字第一六五九號），本院判決如左：
    主  文
壬○○無罪。
    理  由
一、公訴意旨略以：被告壬○○係設於台北市○○○路二號六樓之六「佳弘環保科技
    工程股份有限公司」（以下簡稱「佳弘公司」）實際負責人，亦為事業薪資扣繳
    義務人，明知辛○○於民國八十六年間，在「佳弘公司」僅實領工資新台幣（以
    下同）二十萬元，癸○○於同年間，僅在該公司工作三天，竟意圖逃漏稅捐，虛
    列辛○○、癸○○於八十六年五月至十二月，分別向其領取薪資七十萬元、四十
    萬元，並將此不實事項，登載於其業務上所製作之各該年度各類所得扣繳暨免扣
    繳憑單（以下簡稱「扣繳憑單」）。嗣壬○○持上開登載不實之「扣繳憑單」，
    向財政部台灣省北區國稅局瑞芳稽徵所辦理結算申報，足生損害於辛○○、癸○○及稅捐稽徵之正確性。案經被害人辛○○、癸○○提出告訴。因認被告涉有稅
    捐稽徵法第四十一條逃漏稅捐罪嫌及刑法第二百十六條、第二百十五條行使業務
    上登載不實文書罪嫌。
二、按「犯罪事實應依證據認定之，無證據不得推定其犯罪事實」、「不能證明被告
    犯罪者，應諭知無罪之判決」刑事訴訟法第一百五十四條、第三百零一條第一項
    分別定有明文。又犯罪事實之認定，應憑真實之證據，倘證據是否真實尚欠明確
    ，自難以擬制推測之方法，為其判斷之基礎；而認定犯罪事實之證據係指足以認
    定被告確有犯罪行為之積極證據而言，該項證據自須適合於被告犯罪事實之認定
    ，始得採為斷罪資料，最高法院著有五十三年台上字第六五六號、二十九年上字
    第三一○五號判例可參。其以情況證據（即間接證據）斷罪時，尤須基於該證據
    在直接關係上所可證明之他項情況事實，本乎推理作用足以確證被告有罪，方為
    合法，不得徒憑主觀上之推想，將一般經驗上有利被告之其他合理情況逕予排除
    ，此觀諸最高法院三十二年上字第六七號判例自明。
三、公訴人認為被告壬○○涉有逃漏稅捐及行使業務上登載不實文書等罪嫌，係以公
    訴人所指之犯罪事實，業據告訴人辛○○、癸○○指訴綦詳，並有「扣繳憑單」
    影本二份附卷可證，而被告於偵查中自承渠為「佳弘公司」實際負責人，「佳弘
    公司」稅務之申報由渠負責，當初「佳弘公司」有十多位工人，其中五人有報稅
    ，另外五人未申報等語，足徵被告對於「佳弘公司」八十六年度之報稅情形，應
    知之甚稔，況自八十六年五月至十二月僅六個月期間，告訴人辛○○、癸○○若
    果係在被告公司任職之工人，亦無可能分別領得七十萬元、四十萬元之高薪，被
    告辯解不知情，顯為卸責之詞，不足採信，為其論據。
四、訊據被告堅決否認有公訴人所指之犯行，略以：「佳弘公司」登記負責人是丁○○（另由檢察官為不起訴處分確定），實際為渠在經營，「佳弘公司」為環保科
    技公司，主要在研發焚化爐，當時渠設計一個焚化爐，要交給別人承作為實體，
    透過丁○○找上她叔叔丙○○，丙○○說連工帶料他來承包這個工程，因當時循
    環系統的水處理部分圖說尚未出來，沒有辦法核估承攬費用，要等全部圖說出來
    後再訂約，丙○○要求要有一筆訂金，是百分之二十充保障，後來丙○○找辛○○來等人施作，渠有租廠房在三峽白雞，東西是在渠的廠房組裝，當時都是丙○○找工人來做，那些工人的身分證影本及印章丙○○本來說要拿來給渠，並對渠
    說要報稅，渠要丙○○自行去找為「佳弘公司」記帳之業者戊○○，因為要如何
    報稅記帳業者比較熟，此項工程是丙○○他們承包的，如何會申報成「佳弘公司
    」的薪資所得，渠不清楚，但渠有將「佳弘公司」之大小章放在記帳業者處，且
    該年度「佳弘公司」是虧損，營利事業所得負成長，沒有營利事業所得稅要報繳
    ，公司既虧損，亦無逃漏稅可言，渠根本無溢報他人薪資所得之必要，渠無公訴
    人所指之犯行等語置辯。
五、經查：
  (一)證人丁○○在本院審理中證稱：「（辛○○與你是小學同學？）是，畢業以後就
    沒有再聯絡。」、「（辛○○與丙○○有承包被告的焚化爐工程？）有，丙○○
    是我叔叔，被告要成立焚化爐公司，要先試作焚化爐的成品，我介紹我叔叔去承
    包，他找辛○○來我不清楚，後來我才知道，這件事我沒有參與，被告有在我家
    付錢給丙○○。」、「（佳弘公司為何登記你為負責人？）因為被告要我出面當
    負責人，實際營運是被告自己在做。」、「（丙○○為何說他與辛○○、癸○○
    都是受僱於被告，不是承攬？）確實是我介紹丙○○去承包的。」等語；告訴人
    辛○○在本院審理中供稱：「（當時是否你承包被告的工程？）我八十四年有設
    立興年工程有限公司，是專門作環保局的工程，每年六、七月間，牽扯到政府預
    算期，所以我有空檔，當時是庚○○來找我去做這件焚化爐，當時一起去的工人
    有十一個左右，癸○○有在哪裡做了三天，丙○○也有在那裡，庚○○說是丙○○託他找人的。我在那邊工作了三個多月，將近四個月，後來因為有標到環保局
    的工程，且丙○○付工錢情形不正常，所以我才去做環保局的工程。如果是我承
    包被告的工程，我應該會用興年公司名義跟他訂約。」、「（你有無蓋薪資清冊
    、身分證影本給丙○○？）丙○○說要幫我們辦意外險，所以我有給他身分證影
    本，被告從來沒有拿支票或現金給我過。」、「（你有交身分證影本給丙○○？
    ）有，但印章沒有交，當時他說要辦意外險。」、「（丙○○有無說把它拿去報
    稅？）沒有。」等語；告訴人癸○○在本院審理中供稱：「（你有被庚○○找去
    做工？）有，是去做焚化爐的工作，做了三、四天，我不認識丙○○，工錢後來
    是庚○○給我的，庚○○跟我拿走身分證影本。」、「（知否焚化爐工程何人承
    包？）我不知道。」等語；證人即與告訴人辛○○、癸○○一同被庚○○找去製
    造焚化爐之工人甲○○在本院審理中證稱：「（在座的你認識何人？）我只認識
    庚○○、辛○○，我有去三峽做過環保工程的焚化爐。當時是庚○○叫我過去，
    丙○○把工錢拿給庚○○，庚○○再交給我，目前都還欠我四萬元，我在那裡做
    了快二個月，辛○○做的比較久，當時沒有印象看到壬○○。」、「（後來有無
    人拿你的證件去申報稅捐？）沒有，當時也沒有人跟我拿身分證影本。」、「（
    當時是庚○○要你去工作？）是庚○○透過辛○○找我過去，工錢都是丙○○去
    領，丙○○他是最上層的工頭。」等語；證人庚○○在本院審理中證稱：「（是
    否有去三峽做過焚化爐？）有，是丙○○找我去做了二個多月，同時做工的有辛○○、甲○○，而癸○○只做了二天，當時丙○○說三峽的材料太貴，跑到基隆
    來跟乙○○買，還是我幫丙○○打電話聯絡的。」、「（丙○○為何有三峽的焚
    化爐工程可以做？）他說是他親戚介紹，工錢是丙○○向人拿來轉發的，丙○○
    有跟我說要辦勞保，向我要走身分證影本，後來我有被偷報稅，我只拿了二十多
    萬，他報我拿了四十幾萬。」、「（你有無問過丙○○為何如此？）他說老闆要
    幫我們辦勞保，我的印章也有給他。」、「（是丙○○託你找工人去三峽做工？
    ）是，所以我才找辛○○、癸○○、甲○○去。」、「（丙○○有向你們收證件
    影本，當時說是要辦意外險？）對。」等語。綜合以上證人與告訴人等之供述，
    明顯可見被告確實有將焚化爐之建造工程交由丙○○承攬施作，告訴人辛○○、
    癸○○與證人甲○○均係丙○○透過證人庚○○所找來之工人，而丙○○亦確有
    以辦理保險等名義，向告訴人辛○○、癸○○及證人庚○○騙取其三人之國民身
    分證影本之行為。
  (二)證人丙○○於本院九十年七月十六日審理中證稱：「（是否介紹辛○○、癸○○
    二人至壬○○所經營的公司工作？）有的，我有介紹他們二人至壬○○的公司去
    工作，他們是做臨時工按日計算工資，後來癸○○、辛○○先後離職之後我也離
    開了。」等語；復於本院九十一年九月四日審理中供稱：「（庚○○、辛○○、
    甲○○、癸○○是否認識？）我沒有印象。」、「（八十六年時，你有無找這四
    人去三峽製造焚化爐？）我忘記了。」、「（是否認識壬○○？）不認識，丁○○叫我叔叔，他介紹我向被告做工。」、「（做什麼工？）做鐵工。」、「（當
    時工人是否你找來？）我忘記了。」、「（壬○○是否有交給你錢買材料？）沒
    印象。」、「（你是否有拿庚○○、辛○○、癸○○的身分證影本，去報稅？）
    我沒有。」、「（你是否有代理工人向壬○○領過工資？）我忘記了。」、「（
    為何你今天講的，跟以前講的不同？）我去年底作工時跌倒，之後都記不太清楚
    。」、「（被告有無叫你去報稅？）沒有印象。」等語；再於本院九十一年九月
    十一日審理中證稱：「（是否丁○○介紹你去承包焚化爐工程？）我沒有去承包
    。」、「（你有帶辛○○到觀音鄉去做焚化爐的工程嗎？）太久了，不記得了。
    」、「（你有要庚○○幫你找工人到三峽去做焚化爐的工作？）我忘記了。」、
    「（你有向辛○○、癸○○、庚○○他們拿證件，去報稅？）沒有，我沒有跟他
    們拿過證件影本。」、「（你有無跟工人拿資料去找被告說要報稅？）沒有。」
    等語。綜合證人丙○○在本院審理中之供述，發現其證詞前後不一，且對於關鍵
    問題都以忘記了等語帶過，其證詞多有隱瞞。而丙○○有承攬施作被告焚化爐建
    造工程，且透過證人庚○○找來工人辛○○、癸○○、甲○○等人，並有以辦理
    保險等名義，騙取辛○○、癸○○、庚○○三人之國民身分證影本之行為，業如
    上述認定，然證人丙○○仍以「忘記了」等語，空言否認有為該等行為，足認證
    人丙○○情虛之情。
  (三)依卷附財政部台北市國稅局九十一年九月十六日財北國稅審三字第０九一０二三
    ０三三二號書函所附之「佳弘公司」八十六年度營利事業所得稅結算申報書、各
    類所得資料申報書（本院卷第二四０至二四六頁）暨財政部台灣省北區國稅局中
    和稽徵所九十一年十月二日北區國稅中和資字第０九一０００八八三八號函所附
    之「佳弘公司」八十六年度員工薪資扣繳憑單十二份（本院卷第二五七至第二六
    三頁）與己○○會計師之來函（本院卷第二五四至第二五六頁），可知「佳弘公
    司」於八十六年、八十七年間之稅捐，均係委由記帳業者戊○○處理，戊○○在
    收齊「佳弘公司」交付之報稅文件後，轉交己○○會計師簽證，憑以為「佳弘公
    司」申報各項稅捐，戊○○於八十六年至八十七年間有替「佳弘公司」申報該公
    司八十六年度營利事業所得稅，其在「佳弘公司」八十六年度營利事業所得稅結
    算申報書中，記載該公司當年度虧損五百二十八萬九千四百六十七元（嗣經財政
    部台北市國稅局中北稽徵所核定「佳弘公司」虧損為四百七十萬三千九百六十七
    元），戊○○亦確有以「佳弘公司」為扣繳單位，申報辛○○、癸○○、庚○○
    、丙○○等人之薪資所得，並填寫相關之「扣繳憑單」，在「扣繳憑單」上蓋用
    「佳弘公司」之大小章等情事。綜上，足認被告所辯「佳弘公司」之稅捐均係委
    由記帳業者戊○○處理，「佳弘公司」八十六年度係虧損，無營利事業所得稅要
    報繳等語，應屬實情。「佳弘公司」八十六年度既處於虧損狀態，實無尋找人頭
    虛報薪資成本，以逃漏營利事業所得稅之必要。易言之，被告實無虛報告訴人辛○○、癸○○二人薪資所得之動機存在。
  (四)訊據證人戊○○證稱「（對於己○○會計師的來函，有何意見？）八十六年度『
    佳弘公司』報稅的資料，是我交給己○○的」、「（『佳弘公司』申報稅捐的憑
    證，是何人交給你的？）是他們公司的財務人員拿來的。我都是跟他們的會計人
    員接觸，和壬○○沒有見過幾次面。因為該公司當年度沒有營業，本來無須申報
    營利事業所得稅，但他們財務人員說有薪資及工資支出，我跟他們講，還是要報
    這些員工的薪資所得，否則要罰款。所以他們財務人員才傳真一張載有所得人姓
    名、身分證號碼、戶籍地址、薪資所得的表給我，我據實填寫，轉交己○○簽證
    後，我再將這些簽證後的扣繳憑單，交給『佳弘公司』，是一式三聯，二聯送交
    國稅局，一份由『佳弘公司』寄交所得人。當時這些扣繳憑單送交中和稽徵所。
    因為有員工所得，所以還是有幫『佳弘公司』申報營利事業所得稅。也是經會計
    師簽證後，交由『佳弘公司』向中和稽徵所申報。由於該公司是虧損，所以不用
    報繳營利事業所得。」、「（扣繳憑單上，『佳弘公司』大小章何處來？）是他
    們公司寄放在我那裡，有一套報稅用的大小章。」「（對於中和稽徵所提供的『
    佳弘公司』八十六年員工薪資扣繳憑單十二份有何意見？）當時他們的傳真機傳
    真來這些人的姓名、身分證、薪資所得之資料，我直覺認為是『佳弘公司』要報
    員工薪資所得，所以在給會計師做帳冊簽證後，製作這些人的扣繳憑單，蓋用留
    存的大小章，將第三聯交給他們公司的會計人員。」、「（當時沒有聯絡這些人
    是他們的公司的員工？）沒有。因為如果有錯誤，他們事後應該會講。」等語。
    由以上證人戊○○之證詞可知，被告所負責之「佳弘公司」的確有將一套公司報
    稅用之大小章放在記帳業者戊○○處，戊○○係僅憑「佳弘公司」傳真來之資料
    ，即在其主觀上「直覺」認定係「佳弘公司」要報員工薪資所得之用，在未向「
    佳弘公司」負責人即被告查證之情況下，即逕行以「佳弘公司」為扣繳單位，製
    作告訴人等人之「扣繳憑單」，並蓋用「佳弘公司」報稅用之大小章。另參酌證
    人丙○○對於承攬焚化爐工程及騙取辛○○、癸○○、庚○○三人之國民身分證
    影本等情一再空言否認，情虛之情溢於言表，益徵被告辯稱「那些工人的身分證
    影本及印章，丙○○本來說要拿來給渠，並對渠說要報稅，渠要丙○○自行去找
    為『佳弘公司』記帳之業者戊○○，因為要如何報稅記帳業者比較熟，此項工程
    是丙○○他們承包的，如何會申報成『佳弘公司』的薪資所得，渠不清楚」等情
    ，應非子虛。自不得徒憑告訴人辛○○、癸○○二人之「扣繳憑單」，即草率為
    被告不利之認定。
  (五)被告雖於偵查中自承渠為「佳弘公司」實際負責人，「佳弘公司」稅務之申報由
    渠負責，當初「佳弘公司」有十多位工人，其中五人有報稅，另外五人未申報等
    語，但此僅足認被告對於「佳弘公司」八十六年度之報稅情形，有所知悉，本乎
    推理作用，尚不足以確切證明被告知悉記帳業者戊○○有誤以「佳弘公司」為扣
    繳單位，申報告訴人辛○○、癸○○薪資所得情事，實不得徒憑主觀上之推想，
    將一般經驗上有利被告之其他合理情況逕予排除。
  (六)查刑事訴訟上證明之資料，無論其為直接或間接證據，均須達於通常一般之人均
    不致有所懷疑，而得確信其為真實之程度，始得據為有罪之認定，若其關於被告
    是否犯罪之證明未能達此程度，而有合理懷疑之存在，致使無從形成有罪之確信
    ，根據「罪證有疑，利於被告」之證據法則，即不得遽為不利被告之認定。本院
    經審理結果，認為依卷存之事證，尚無法證明被告確有公訴人所指之逃漏稅捐及
    行使業務上登載不實文書等行為，既不能證明被告犯罪，應依法為被告無罪之諭
    知。
據上論斷，應依刑事訴訟法第三百零一條第一項，判決如主文。
本案經檢察官熊南彰到庭執行職務。
中      華      民      國    九十一    年      十      月    二十三    日
                                  臺灣基隆地方法院刑事第三庭
                                      法  官 王 福 康
右正本證明與原本無異。
對於本件判決如有不服，應於收受送達後十日內，向本院提出上訴書狀，上訴於臺灣
高等法院，並按他造當事人之人數附具繕本。
                                      書記官 李 國 豪
中      華      民      國    九十一    年      十      月    二十三    日
